【裁判字號】    97,上訴,66
【裁判日期】    970916
【裁判案由】    違反毒品危害防制條例
【裁判全文】
臺灣高等法院花蓮分院刑事判決          97年度上訴字第66號
上  訴  人  臺灣臺東地方法院檢察署檢察官
被      告  甲○○
指定辯護人  徐韻晴律師
上列上訴人因違反毒品危害防制條例案件，不服臺灣臺東地方法
院96年度訴字第239號中華民國96年12月18日第一審判決（起訴
案號：臺灣臺東地方法院檢察署96年度偵字第1321號），提起上
訴，本院判決如下：
    主  文
原判決關於甲○○販賣第二級毒品肆罪部分均撤銷。
甲○○販賣第二級毒品，共肆罪，各處有期徒刑柒年貳月，應執
行有期徒刑捌年陸月。
其他上訴駁回。
    事  實
一、甲○○（本件上訴後撤回上訴）明知甲基安非他命（起訴書
    誤載為安非他命）為毒品危害防制條例第2條第2項第2款所
    管制之第二級毒品，未經許可不得非法持有、販賣。竟意圖
    營利，基於販賣第二級毒品甲基安非他命牟利之犯意，分別
    於96年4月初某日、96年4月中旬某日、96年5月初某日及96
    年5月中旬某日，在臺東縣鹿野鄉○○路○段396號其開設之
    紅璦小吃部內，販賣數量不詳、價格均為新臺幣（下同）1,
    000元之甲基安非他命予游勝宗，共計4次。
二、案經臺東縣警察局移請臺灣臺東地方法院檢察署檢察官偵查
    起訴。
    理  由
壹、撤銷改判部分：
一、證據能力方面：按被告以外之人於審判外之陳述，雖不符前
    4條之規定，而經當事人於審判程序同意作為證據，法院審
    酌該言詞陳述或書面陳述作成時之情況，認為適當者，亦得
    為證據。當事人、代理人或辯護人於法院調查證據時，知有
    第159條第1項不得為證據之情形，而未於言詞辯論終結前聲
    明異議者，視為有前項之同意，刑事訴訟法第159條之5定有
    明文。本件判決引用檢察官所舉之供述及非供述證據，業經
    本院於準備程序及審理時提示被告甲○○及辯護人均表示無
    意見，迄於言詞辯論終結前亦未聲明異議，可認為同意作為
    證據，本院審酌該等證據之取得過程並無瑕疵，與本案待證
    事實間復具有相當之關聯性，以之為本案證據尚無不當，自
    得採為證據，先予敘明。
二、認定犯罪事實所憑之證據及理由：
（一）證人游勝宗之證述。其證稱被告甲○○確有於96年4月初
      某日、4月中旬某日、5月初某日、5月中旬某日在紅璦小
      吃部各販賣價值1千元之第二級毒品甲基安非他命予伊，
      且尚賒欠甲○○4千元等語（見偵字第1321號卷第40-41頁
      及原審卷第320、337-340頁）。證人游勝宗與被告甲○○
      素無怨仇，衡情當無自陷偽證罪而構詞誣賴被告甲○○，
      或以虛構事實陷害被告甲○○之理，且觀其於歷次作證時
      所述內容，就被告甲○○販賣毒品之大致時間、地點、金
      額等交易之重要事項均證述一致且具體確實，其證述情節
      應非捏造，足以採信。依其證詞自足以證明上揭被告4次
      販賣第二級毒品之犯行。
（二）證人即共同被告乙○○之證詞（見原審卷第334-335、338
      -340頁）。其證稱被告甲○○因游勝宗賒欠購毒費用，約
      伊於96年5月28日下午共同前往游勝宗位於臺東縣鹿野鄉
      ○○村○○路○段406巷6號住處催討購買甲基安非他命欠
      款4千元，被告甲○○與游勝宗交談時，音量正常，伊在
      旁邊距離約3、4公尺處等候，其後問游勝宗，得知被告係
      向其催討購買甲基安非他命欠款之事實。核與上開證人游
      勝宗之證詞相符，亦足以佐證證人游勝宗證詞之真實性，
      並證明被告販賣第二級毒品之事實。
（三）被告之供述。被告於偵查中（見偵字第1321號卷第81頁）
      業已坦承其販賣第二級毒品之事實，僅辯稱次數為3次，
      非起訴事實之4次，惟於本院準備程序及審理中業已坦承
      上開4次販賣第二級毒品之事實。再核以上開證人游勝宗
      及乙○○證述內容，足以證明被告甲○○確有販賣第二級
      毒品甲基安非他命予游勝宗4次之事實。被告自白核與事
      實相符，堪信為實在。
（四）至被告雖曾辯稱無營利之意，惟近年毒品濫用，危害國民
      健康與社會安定日益嚴重，治安機關對販賣毒品之犯罪行
      為，無不嚴加查緝，各傳播媒體對於政府大力掃毒之決心
      及販毒所涉重刑，均一再報導，已使毒品不易取得且物稀
      價昂，苟被告甲○○於買賣過程無利可圖，當無甘冒被取
      締移送法辦判處重刑之危險，而平白從事甲基安非他命買
      賣之理，是其販入之價格必較其出售之價格為低，而有從
      中賺取買賣價差牟利之意圖及事實，應屬合理認定，況販
      賣毒品甲基安非他命係違法行為，非可公然為之，而甲基
      安非他命亦無公定價格，係可任意分裝增減份量，每次買
      賣之價格、數量，隨時依雙方關係深淺、資力、需求量、
      對行情之認知、來源是否充裕、查緝是否嚴緊、購買者被
      查獲時供述購買對象可能風險之評估等因素，而異其標準
      ，機動調整，非可一概論之。從而販賣之利得，實難察得
      其交易實情，然販賣者從價差或量差中牟利，方式雖異，
      惟其販賣行為在意圖營利則屬同一。被告甲○○與游勝宗
      僅係普通朋友關係，非屬至親，被告甲○○當無甘冒重典
      僅依販入價格轉賣予游勝宗之理，是被告甲○○主觀上確
      有營利之意圖，客觀上亦有獲利之事實，應堪認定。
（五）綜上所述，被告甲○○確有於如事實欄所述時、地，4次
      販賣第二級毒品甲基安非他命予游勝宗施用之事實。本案
      事證明確，被告甲○○販賣第二級毒品甲基安非他命之犯
      行，堪以認定，應予依法論科。
三、論罪科刑：
（一）按刑法於94年2月2日修正公佈，於95年7月1日修正施行。
      基於刑罰公平原則之考量，杜絕僥倖之犯罪心理，並避免
      易致鼓勵犯罪之誤解，已刪除第56條連續犯之規定。而刑
      法上所謂集合犯是指立法者所制定之犯罪構成要件中，本
      就預定有數個同種類之行為將反覆實行之犯罪而言，是將
      各自實現犯罪構成要件之多數行為，解釋為集合犯，而論
      以一罪，是以對集合犯，必須從嚴解釋，以符合立法者之
      意向。又依刑法第56條修正理由之說明，謂「對繼續犯同
      一罪名之罪者，均適用連續犯之規定論處，不無鼓勵犯罪
      之嫌，亦使國家刑罰權之行使發生不合理之現象。」、「
      基於連續犯原為數罪之本質及刑罰公平原則之考量，爰刪
      除有關連續犯之規定」等語，即係將本應各自獨立評價之
      數罪，回歸本來就應賦予複數法律效果之原貌。因此，就
      刑法修正施行後多次販賣毒品之犯行，採一罪一罰，始符
      合立法本旨。
（二）核被告甲○○上開各次販賣甲基安非他命予游勝宗所為，
      均係犯毒品危害防制條例第4條第2項之販賣第二級毒品罪
      。
（三）被告甲○○先後4次販賣甲基安非他命之行為，犯罪時間
      均係於95年7月1日刑法修正施行後，適用修正後刑法規定
      ，應予分論併罰。
（四）撤銷改判理由：
  １、檢察官上訴理由略以：廢除連續犯規定前，數罪併罰之定
      執行刑法院均僅扣除1、2個月，然廢除連續犯後，本件法
      院可在7年2月至28年8月間定應執行刑，與原應定執行之
      規定並無不同，惟原審竟扣除高達20年2月，係屬裁量權
      之濫用云云。
  ２、查刑之量定係審判之內容，為求個案裁判之妥當性，法律
      賦予法院對刑度之裁量權，此項裁量權之行使，應依刑法
      第57條規定，審酌行為人行為時、行為後及行為所生損害
      等一切情狀，為整體之評價，並應顧及比例原則及平等原
      則，使罪刑均衡，輕重得宜，以契合社會之法律感情，數
      罪併罰之情形，除需受刑法第51條規定限制外，就量刑之
      內容亦應考慮上開原則。以本件而言，原審除於量處個別
      案件刑度時考慮被告犯行及態度外，於定執行刑時亦參酌
      被告整體販賣毒品之情狀、犯後態度及其惡性、所生損害
      等併予審酌，而於刑法第51條第5款之規範內量定其刑度
      ，本院認原審就定應執行刑之量定，不論外部或內部之裁
      量權均屬適法，並無裁量權濫用之情形，上訴意旨徒以數
      字之總和為量刑之判斷，尚不足取，故檢察官之上訴並無
      理由。
  ３、惟原審就被告販賣所得部分未予審酌被告及證人游勝宗先
      後多次均供稱及證稱販毒之4千元並未收取及交付之事實
      ，而依毒品危害防制條例第19條規定諭知沒收或於無法沒
      收時以其財產抵償之，惟被告實際並未取得上開金錢，核
      與毒品危害防制條例第19條沒收之規定不符，原審就此部
      分尚有疏誤。原審既有上開不當之處，自應由本院撤銷改
      判。
（五）爰審酌被告甲○○販賣毒品戕害人身心健康，惟其販賣之
      對象係原即有施用第二級毒品之人，且4次販賣之對象係
      同一人，並非對多數之人為販賣行為，犯罪所生之危害及
      惡性均較之其他販賣者輕微，又參酌其犯罪後雖先否認犯
      行，惟於本院均已坦承犯行，並兼衡其販賣數量不多，4
      次犯行共販得4千元，且均尚未取得販毒所得款項，並參
      以其亦有施用第二級毒品之素行、犯罪之動機、目的、所
      生危害等一切情狀，量處如主文第二項所示之刑，並就被
      告4次犯行定其應執行之刑如主文第二項所示。
（六）本件被告甲○○販賣甲基安非他命所得之對價各1千元，
      共為4,000元，惟既未扣案，且依證人游勝宗之證述及被
      告之供述，證人游勝宗實際尚未給付上開4千元，被告雖
      曾向游勝宗催討，然游勝宗迄被告查獲止均尚未給付上開
      款項，亦據被告供述在卷，則被告之販毒既未有所得，即
      不應依毒品危害防制條例第19條規定予以沒收，附予敘明
      。
貳、上訴駁回部分：
一、公訴意旨另以：被告乙○○（另經本院判決確定）於96年5
    月30日下午某時許，在臺東縣臺東市○○路147號假期飯店
    205號房內，將2包甲基安非他命 (淨重合計2.18公克)交予
    被告甲○○，要求被告甲○○以1萬元之價格轉賣，被告甲
    ○○隨即應允，並意圖販賣而持有該甲基安非他命，嗣為警
    於96年5月31日下午4時45分許，因被告甲○○另犯竊盜案件
    執行拘提時，在紅璦小吃部查獲上情，並扣得被告甲○○持
    有之甲基安非他命9包 (驗前淨重合計2.18公克，驗餘淨重
    合計2.1公克)。因認被告甲○○涉犯毒品危害防制條例第5
    條第2項意圖販賣而持有第二級毒品罪嫌云云。
二、上訴及公訴意旨認被告甲○○涉有上開罪嫌，係以被告甲○
    ○於偵訊時自承扣案9包甲基安非他命（原為2包，經其分裝
    為9包）係被告乙○○交伊幫忙販賣，尚未賣出即為警查獲
    之供述及自被告甲○○所開設之紅璦小吃部扣得9包甲基安
    非他命，並以證人林玉珠之證述為補強證據，且認原審曲解
    被告之供述，誤認被告曾供稱乙○○所交付之甲基安非他命
    係供其自行施用，並以被告甲○○既確有販賣安非他命予游
    勝宗，則被告甲○○取得乙○○所交付之安非他命，豈有無
    販賣之意之理，再參以被告甲○○已坦承答應販賣，竟又認
    定無販賣之意，顯然前後矛盾，違背論理法則等為其論罪之
    依據。
三、訊據被告甲○○堅詞否認有何意圖販賣而持有扣案甲基安非
    他命之犯行，辯稱：乙○○（販賣第二級毒品部分無罪確定
    ）雖有拿甲基安非他命給伊，惟伊並未答應要幫他轉賣，係
    供自己施用等語。
四、經查：
（一）警方係於96年5月31日下午4時45分許，因被告甲○○另犯
      竊盜案件執行拘提時，在紅璦小吃部扣得被告甲○○持有
      之9包甲基安非他命，此固足徵被告甲○○確係持有第二
      級毒品甲基安非他命，然亦僅能證明警方查獲被告甲○○
      之際，被告甲○○持有該等違禁物此一客觀事實而已，而
      違禁物持有之狀態，並非必可推知持有之原因，依通常生
      活經驗，可能為單純持有或為施用而持有之靜態行為，苟
      無確切事證，甚難僅因持有毒品而率行臆測行為人係出於
      意圖販賣之主觀犯意。是被告甲○○內心主觀犯意為何，
      係本案爭點之所在，公訴人就被告甲○○如何變更其內心
      犯意為販賣舉證，始能以本罪相繩，不能單以扣案之毒品
      甲基安非他命，即當然推論被告甲○○有販賣之意圖。
（二）且被告之自白不得作為有罪判決之唯一證據，仍應調查其
      他必要之證據，以察其是否與事實相符，刑事訴訟法第15
      6條第2項定有明文，故被告自白之佐證，亦須達於無合理
      懷疑之程度，非僅增加自白之可信性而已，仍須具備構成
      犯罪要件證實之獨立證據，亦即除自白外，仍應有足可證
      明犯罪之必要證據。參以被告甲○○於警訊、偵查、原審
      及本院就乙○○交付第二級毒品目的之供述，前後矛盾，
      實難認其供述可信。雖被告甲○○於偵訊及原審均曾供稱
      扣案9包甲基安非他命是乙○○給伊，叫伊幫他賣等語 (
      見偵查卷第11頁、原審卷一第103頁)，惟此業經被告乙○
      ○否認在卷，且被告又於原審辯稱伊並未同意販賣等語，
      則乙○○豈可能於被告未同意販賣時即交付系爭9包（原
      為2包，經被告分裝為9包）第二級毒品？況被告於本院已
      明白供稱系爭甲基安非他命係伊要施用等語，則依被告上
      開先後不同之供述，實難驟認其持有系爭甲基安非他命之
      時即有販賣之意甚明。故關於被告甲○○此部分犯行，除
      其上開不利於己之陳述外，並無其他積極證據足資佐證，
      公訴人徒以上開扣案9包甲基安非他命在被告甲○○持有
      中，推論被告甲○○係基於意圖販賣而持有，尚嫌率斷。
（三）至證人林玉珠雖證稱與被告同至乙○○所住飯店內，並共
      同施用乙○○無償轉讓之甲基安非他命，但並未曾見乙○
      ○交付第二級毒品予被告，亦不知其2人有交付毒品之行
      為（見原審卷二第329-333頁）等語，故其證詞自非得為
      被告上開不利於己供述之補強證據甚為明確。
（四）況被告甲○○於96年5月31日為警查獲時，坦承分別於96
      年5月28日下午某時在紅璦小吃部與乙○○、王榮輝一同
      施用甲基安非他命、同年5月30日下午某時在假期飯店205
      號房內與乙○○、林玉珠一同施用甲基安非他命、同年5
      月30日晚間8、9時許在紅璦小吃部施用甲基安非他命之行
      為 (見偵字第1321號卷第9頁、第27頁至第28頁、第62頁)
      ，核與證人王榮輝、林玉珠證述情節相符 (見偵字第1321
      號卷第66頁、第72頁)，且經警採集其尿液檢體經送請慈
      濟大學濫用藥物檢驗中心以氣相層析質譜儀 (GC/MS )進
      行確認檢驗結果，呈甲基安非他命陽性反應，有臺東縣警
      察局刑事警察大隊偵三隊96年度查獲違反毒品危害防制條
      例案採驗尿液名冊、慈濟大學濫用藥物檢驗中心檢驗總表
      附卷足憑 (見偵字第1337號卷第77頁至第78頁)，參以警
      方並同時在被告甲○○開設之紅璦小吃部內查扣玻璃吸食
      器1支、塑膠吸管1支、塑膠小鏟1支、含殘渣夾鏈袋1個、
      空夾鏈袋15個，堪認被告甲○○辯稱其有施用甲基安非他
      命一節，確屬事實。而依行政院衛生署管制藥品管理局表
      示：依據「Clarke's Analysis of Drugs andPois ons」
      一書第3版文獻記述，甲基安非他命 (甲基安非他命鹽酸
      鹽)每日正常使用劑量從2.5至25毫克之間，其最低致死劑
      量為1公克。惟久用成癮者對該藥物產生耐藥性，其程度
      因個人體質、使用頻率與接觸時間之長短而異，可使其致
      死量增至數倍或10倍以上，有該局93年10月1日管檢字第
      0930009353號函可參，是不論被告甲○○施用甲基安非他
      命藥癮是否輕微，而查獲之甲基安非他命9包合計淨重僅
      2.18公克，尚屬少量，依前函所示該查獲之甲基安非他命
      亦僅能供正常人數日之施用量 (依正常人一天對於甲基安
      非他命之最低致死量計算)，而對施毒者而言，或因毒品
      來源不易、或考慮一次購足價格較低廉，而大量購買，並
      非不可能，故被告甲○○辯稱其持有甲基安非他命，係供
      自己施用而持有，即非不足採信。
（五）又被告雖有販賣第二級毒品供游勝宗施用之事實，惟參以
      其出售予游勝宗之毒品量少，且販賣之時間均在被告取得
      系爭毒品約半個月前，又游勝宗迄未支付購買毒品之價金
      ，致遭被告催討，按之常理，前債未清雙方當無再行交易
      之可能，故以被告曾有販賣行為、並置其亦有施用毒品習
      性不顧，而認定被告於取得系爭第二級毒品之際即有販賣
      之意，實屬牽強，自不能以此證明被告上開犯行甚明。
（六）綜上所述，本案扣案之甲基安非他命，雖足以證明被告甲
      ○○持有甲基安非他命之事實，惟尚未能作為認定被告甲
      ○○係意圖販賣而持有之證據。此外，復查無其他積極證
      據證明被告甲○○係由被告乙○○交付甲基安非他命後，
      於何時何地起意販賣而持有之，是被告甲○○意圖販賣而
      持有第二級毒品罪，即屬不能證明。而依上開證據資料，
      被告甲○○辯稱持有上開甲基安非他命之目的係預備供己
      施用，並無供販賣之意圖等語，自足採信。
五、按毒品危害防制條例第5條第2項之意圖販賣而持有第二級毒
    品罪，與同條例第11條第2項之持有第二級毒品罪，皆屬初
    始非以營利為目的而持有第二級毒品，為其基本犯罪事實，
    僅前者之罪係以販賣之意圖而持有為其加重處罰之條件，該
    2罪均為法律規定應予評價處罰者，即令前者之罪與後者之
    罪在法律上之規範評價輕重容有不同，於訴訟法上仍不失為
    同一性之犯罪事實，故起訴之基本事實如已涵蓋持有第二級
    毒品之犯行，法院認定之事實又未超出上開範圍，自應就其
    持有第二級毒品之犯行予以審理，併有同一行為禁止重複刑
    罰評價之適用 (最高法院89年度臺上字第2235號、96年度臺
    上字第6309號判決參照)。又起訴之程序違背規定者，應諭
    知不受理之判決；刑事訴訟法第303條第2款定有明文。本件
    被告甲○○於上開時、地持有第二級毒品甲基安非他命，其
    所為固應成立毒品危害防制條例第11條第2項之持有第二級
    毒品罪。然被告甲○○於96年2月8日因施用第二級毒品甲基
    安非他命，經臺灣臺東地方法院檢察署檢察官以96年度聲觀
    字第32號聲請臺灣臺東地方法院於96年4月18日以96年度毒
    聲字第45號裁定送觀察、勒戒；又被告甲○○於96年5月31
    日為警查獲後，經警採集其等尿液檢體經送請慈濟大學濫用
    藥物檢驗中心以氣相層析質譜儀 (GC/MS)進行確認檢驗結果
    ，呈甲基安非他命陽性反應，有臺東縣警察局刑事警察大隊
    偵三隊96年度查獲違反毒品危害防制條例案採驗尿液名冊、
    慈濟大學濫用藥物檢驗中心檢驗總表附卷足憑 (見偵字第
    1337號卷第77頁至第78頁)，基於保安處分執行其一原則，
    併予於同年7月20日入觀察勒戒處所執行觀察、勒戒，嗣因
    認有繼續施用傾向，復經臺灣臺東地方法院於96年9月19日
    以96年度毒聲字第128號裁定令入戒治處所施以強制戒治，
    現已執行完畢等情，有臺灣高等法院被告前案紀錄表、臺灣
    臺東地方法院96年度毒聲字第128號裁定在卷可參 (見原審
    卷第373-381頁)。是原審認定本案既不能證明被告甲○○係
    意圖販賣而持有上開9包甲基安非他命，且被告甲○○為供
    施用而持有該甲基非他命，其持有甲基安非他命之低度行為
    ，為其後施用之高度行為所吸收，而其施用毒品行為，依毒
    品危害防制條例第20條第2項、第23條第1項規定，應由檢察
    官在強制戒治期滿後為不起訴處分，檢察官就被告甲○○持
    有第二級毒品甲基安非他命之行為，自不得再行起訴，是公
    訴人此部分起訴，其起訴程序顯屬違背規定，自應依刑事訴
    訟法第30 3條第1款規定為不受理判決之諭知。至於扣案之
    甲基安非他命9包及相關器具，基於無主刑即無從刑之主從
    不可分關係，且無從認公訴人有聲請單獨沒收違禁物之意旨
    ，自無庸宣告沒收並銷燬之，既經原審本於證據法則，於判
    決理由中亦記載甚詳，並無違反證據及經驗法則。檢察官上
    述意旨指摘原判決不當，核無理由，其此部分上訴應予以駁
    回。
據上論斷，應依刑事訴訟法第368條、第369條第1項前段、第364
條、第299條第1項前段，毒品危害防制條例第4條第2項，刑法第
11條、第51條第5款，判決如主文。
本案經檢察官丙○○到庭執行職務。
中    華    民    國    97    年    9     月     16     日
                  審判長法  官  何方興
                        法  官  林德盛
                        法  官  王紋瑩
以上正本證明與原本無異。
如不服本判決，應於判決送達後10日內，向本院提出上訴狀。其
未敘述理由者，並應於提出上訴狀後10日內向本院補提理由狀 (
均須附繕本)。
                        書記官  楊明靜
中    華    民    國    97    年    9     月     16     日
附錄    本判決論罪科刑法條：
毒品危害防制條例第4條
製造、運輸、販賣第一級毒品者，處死刑或無期徒刑；處無期徒
刑者，得併科新臺幣1千萬元以下罰金。
製造、運輸、販賣第二級毒品者，處無期徒刑或7年以上有期徒
刑，得併科新臺幣7百萬元以下罰金。
製造、運輸、販賣第三級毒品者，處5年以上有期徒刑，得併科
新臺幣5百萬元以下罰金。
製造、運輸、販賣第四級毒品者，處3年以上10年以下有期徒刑
，得併科新臺幣3百萬元以下罰金。
製造、運輸、販賣專供製造或施用毒品之器具者，處1年以上7
年以下有期徒刑，得併科新臺幣1百萬元以下罰金。
前五項之未遂犯罰之。


司法院資訊處製作；財團法人民間司法改革基金會備份。
